【裁判字號】    98,簡上,85
【裁判日期】    980527
【裁判案由】    傷害
【裁判全文】
臺灣嘉義地方法院刑事判決              98年度簡上字第85號
上  訴  人
即  被  告  乙○○
選任辯護人  鄭世賢律師
上列上訴人即被告因傷害案件，不服本院嘉義簡易庭中華民國九
十八年三月十九日九十八年度嘉簡字第三一二號第一審判決（聲
請簡易判決處刑案號：九十八年度偵字第一六九０號），提起上
訴，本院管轄之第二審合議庭判決如下：
    主  文
上訴駁回。
乙○○緩刑貳年。
    犯罪事實
一、乙○○於民國九十七年五月間受雇於趙國錚，在嘉義縣義竹
    鄉東榮村二三二號房屋裝修工地從事水泥施作工程，施工期
    間屢因施工方式而與趙國錚之兄戊○○發生齟齬。嗣於九十
    七年六月二十三日十五時許，乙○○在上址工地處進行灌填
    泥漿工作之際，戊○○於酒後前來質問乙○○水溝蓋為何與
    設計圖不同，雙方再起爭端，戊○○竟揮拳欲毆打乙○○，
    而乙○○明知水泥灌漿工地綁有鐵條及鐵絲線，混凝土漿中
    有碎石、級配等質地堅硬，人體碰撞均會造成人之身體受傷
    ，仍基於普通傷害之犯意，抱住戊○○身體後徒手毆打回擊
    ，二人即開始拉扯互毆，戊○○並因此跌入混凝土漿中，致
    戊○○受有頸部挫傷、右臉擦傷、左肘、右肘及左膝擦傷、
    左鎖骨挫傷、左小指挫傷之傷害，乙○○則受有左臉挫傷、
    頭部外傷、左下肢擦傷、右手擦傷之傷害（戊○○所涉傷害
    犯行部分未據告訴）。
二、案經戊○○訴由臺灣嘉義地方法院檢察署檢察官偵查後聲請
    簡易判決處刑。
    理  由
一、按被告以外之人於審判外之陳述，雖不符刑事訴訟法第一百
    五十九條之一至第一百五十九條之四之規定，而經當事人於
    審判程序同意作為證據，法院審酌該言詞陳述或書面陳述作
    成時之情況，認為適當者，亦得為證據。當事人、代理人或
    辯護人於法院調查證據時，知有第一百五十九條第一項不得
    為證據之情形，而未於言詞辯論終結前聲明異議者，視為有
    前項之同意，刑事訴訟法第一百五十九條之五定有明文。查
    本件上訴人即被告乙○○及其辯護人於言詞辯論終結前，對
    於下述本院採為認定犯罪事實依據之各項證據之證據能力，
    均未聲明異議，復經本院於審理時逐一提示予被告及辯護人
    表示意見，本院審酌該等證據之取得過程並無瑕疵，與本案
    待證事實間復具有相當之關聯性，以之為本案證據並無不當
    ，自得採為本件認定事實之基礎，合先敘明。
二、訊據被告乙○○矢口否認有何傷害犯行，辯稱：當日係告訴
    人戊○○前往上址工地，就施工問題辱罵，並出手打伊，伊
    僅閃躲退讓，以雙手阻擋，嗣告訴人與伊均不慎失足跌入工
    地之混凝土漿中，伊並無基於傷害告訴人之犯意，徒手毆打
    告訴人之事實云云。經查：
  (一)被告乙○○於九十七年六月二十三日十五時許，在嘉義縣義
    竹鄉東榮村二三二號房屋裝修工地處施工，因施工問題而與
    告訴人發生爭執一情，業據被告供承在卷（見本院卷第三十
    頁）；又據證人即在場之告訴人弟媳己○○於檢察事務官詢
    問及本院審理中具結證稱：告訴人是伊大伯，因要蓋房子，
    伊請告訴人來監工，被告是承包商，從九十六年五月二日開
    始施工以來，兩人就爭執不斷；當天告訴人有喝一點酒，走
    得不太穩，伊有請被告是不是先走避一下，不要理告訴人，
    避免雙方發生摩擦等語（見交查卷第七頁、本院卷第五十五
    頁、第五十六頁、第五十八頁），足見被告與告訴人自工程
    施作以來，即屢生口角爭執，相處不甚融洽。被告另供稱：
    當日告訴人很兇的叫伊「姓張的」三次，叫伊重作水溝蓋，
    並打算用雙手推伊的肚子，但是沒有推到，伊用雙手擋住告
    訴人，和告訴人相互推擠等語（見交查卷第六頁），核與證
    人即在場混凝土車司機丙○○於本院審理時證稱：告訴人當
    時在那裡先喊被告的名字，接著就衝進灌混凝土的工地內，
    出手要打被告，被告先用手擋著等語（見本院卷第一百十四
    頁）所述情節相符，益見被告前已與告訴人存有嫌隙，告訴
    人復主動前來尋釁，並欲出手推打被告，被告因而對告訴人
    心生不滿，即堪認定，是被告對於告訴人確有傷害之動機無
    訛。
  (二)告訴人於上開時、地，因與被告互為拉扯、毆打，進而跌入
    混凝土漿中，致告訴人受有頸部挫傷、右臉擦傷、左肘、右
    肘及左膝擦傷、左鎖骨挫傷、左小指挫傷之傷害等情，業據
    告訴人於檢察事務官詢問時指述明確（交查卷第六頁）；且
    證人己○○於本院審理時證稱：被告與告訴人因施工問題，
    開始是口角，演變成拉拉扯扯，接著就徒手打起來，雙方在
    互相推擠時，告訴人跌到泥漿裡面等語（見本院卷第五十四
    頁、第五十六頁、第五十七頁）；證人丙○○於本院審理時
    證述：告訴人打被告一拳，被告就用手去擋，然後兩個就抱
    在一起，兩人都不肯放手，便互相隨便搥對方的上半身，最
    後兩個都跌入混凝土漿中等語（見本院卷第一百二十頁至第
    一百二十四頁），衡酌證人丙○○因工作緣故而偶至上址工
    地，與證人己○○互不相識，二人當無勾串證詞而刻意誣陷
    被告之虞，倘非其等親眼所見，自無從為此一致之證述，是
    上開證詞均具有憑信性、真誠性無疑。而參諸證人己○○、
    丙○○上揭證述情節可知，被告並非單純被動阻擋、閃避告
    訴人之攻擊，而有主動出手毆打告訴人之行為，應可認定。
    此外，告訴人因此受有前述傷害之事實，復有奇美醫院柳營
    分院診斷證明書及長庚紀念醫院診斷證明書（均影本）各一
    紙在卷可稽，是被告與告訴人相互徒手毆打對方，並跌入混
    凝土漿中，致告訴人受有上述傷害之事實，至為明確，應堪
    認定。
  (三)被告雖辯稱：和告訴人抱著的時候無法出拳，伊沒有打告訴
    人，告訴人的傷是在警察來了以後，因酒醉自己跌倒受傷的
    ，且告訴人並非當天去驗傷云云。然：
  (1)證人己○○、丙○○均證稱被告與告訴人拉扯、互抱期間，
    有出手毆打告訴人之事實，業如前述，被告辯稱未毆打告訴
    人云云，顯係避重就輕之詞，難以採信。
  (2)證人即到場處理糾紛之嘉義縣警察局布袋分局光榮派出所員
    警丁○○、甲○○固於本院審理中均具結證稱：證人甲○○
    將告訴人帶離灌混凝土之工地現場後，告訴人疑似有喝酒的
    樣子，因重心不穩而往後傾倒，約有兩、三次跌坐在地，之
    後再往後仰躺在地等語（見本院卷第七十八頁、第八十五頁
    、第九十三頁、第九十四頁、第九十八頁、第九十九頁、第
    一百零四頁、第一百零五頁），惟依證人丁○○、甲○○上
    開證述內容可知，告訴人係因重心不穩而跌坐在地，嗣後才
    將身體仰躺至地面，則告訴人所受傷害之部位，應係臀部及
    椎骨附近，當不致產生如本件告訴人前述之傷害，應可認定
    。
  (3)復參酌告訴人身高較被告為高，依兩人互抱之相對位置，被
    告毆打告訴人之頸部、肩部，應屬合理；又據被告供述：灌
    漿工地之地上有綁鐵條，並有舖級配（見本院卷第一百四十
    九頁）；證人丙○○亦於本院審理時證稱：當日所灌的泥漿
    是正常料，大顆和小顆的泥石各一半等語（見本院卷第一百
    三十三頁），足見被告與告訴人拉扯扭打之處所，並非平坦
    無旁物之空間；衡以工地綁鐵條之材質堅硬、銳利，地面及
    混凝土漿中摻含有大小不一之碎石土塊，則告訴人跌入混凝
    土漿時，身體因此受有擦傷或挫傷，亦與常情相符；再佐以
    告訴人頸部、臉部、手肘及膝蓋等處分別受有挫傷、擦傷之
    情形，其所受傷勢均與一般相互拉扯、扭打、倒地，可能造
    成之傷害位置、傷害情形亦相符合，且證人己○○亦於本院
    審理中證稱：告訴人身體清洗好以後，有看到他的手、頸部
    背後有擦傷等語（見本院卷第七十頁、第七十一頁），益徵
    告訴人所受之上述傷害，係因與被告互為拉扯、扭打所造成
    者無疑。是以，被告辯稱告訴人是自己跌倒受傷的云云，顯
    與客觀事實不相符合，不足採信。
  (4)再者，告訴人雖未於當日立即就醫，然衡酌告訴人所受傷勢
    程度，僅為擦傷、挫傷，並無流血不止、意識昏迷或傷重骨
    折等危及生命安全之情事，縱然告訴人事隔兩、三日後始前
    往就醫，亦與常情無違；而告訴人身體所受如前述之傷害，
    係與被告互為拉扯、扭打、跌入混凝土漿中所造成一節，業
    如前所認定，被告當無從以告訴人就醫診治之時間點較後而
    卸免其責。從而，被告以前情置辯，委無足取。
  (四)被告另抗辯係基於正當防衛之意思而有掙脫行為，並無傷害
    告訴人之故意云云。惟按刑法第二十三條明定正當防衛之要
    件為「對於現在不法之侵害，而出於防衛自己或他人權利之
    行為」，從上開「出於防衛自己或他人權利之行為」一語所
    顯示行為之目的性，揭櫫行為人應具防衛之意思，始得謂為
    正當防衛。易言之，必以一方初無傷人之行為，因排除對方
    不法之侵害而加以還擊，始得以正當防衛論。而互毆係屬多
    數動作構成單純一罪而互為攻擊之傷害行為，縱令一方先行
    出手，而還擊一方在客觀上苟非單純僅對於現在不法之侵害
    為必要排除之反擊行為，因其本即有傷害之犯意存在，則對
    其互為攻擊之還手反擊報復行為，自無主張防衛權之餘地，
    最高法院著有三十年上字第一０四０號判例及八十四年度臺
    非字第二０八號判決意旨可資參照。查本件固係告訴人先行
    出手毆打被告，被告繼而與告訴人徒手拉扯、扭打、互抱倒
    地等情，已如上述，惟被告與告訴人業因施工問題時有齟齬
    ，相處不睦，又因告訴人當日出言叫囂、出手毆打之行為而
    引發不滿情緒，且參以被告與告訴人互抱拉扯之際，被告係
    動手毆打告訴人身體，而非掙脫或防免告訴人攻擊之行為，
    足認被告主觀上有傷害之故意。故被告與告訴人上揭互相拉
    扯、扭打行為，殊與單純排除對方不法侵害而還擊情狀迥異
    ，被告毆打告訴人過程所肇致之傷害，自不得主張防衛權相
    諉，是被告此節所辯亦無足採。
  (五)至告訴人另指稱：被告於伊跌入混凝土漿後，以腳踩踏其背
    部等語，並提出上有鞋印痕跡之衣服照片一張為證。經查，
    告訴人上開指訴固有證人己○○於本院審理時之證述可佐（
    見本院卷第七十一頁、第七十二頁），惟當時亦在場之證人
    丙○○則證稱：伊沒有看到被告用腳踩告訴人，也沒有看到
    告訴人身上有腳印等語（見本院卷第一百二十七頁、第一百
    三十七頁），衡酌證人己○○與告訴人間有姻親關係，情誼
    匪淺，事後或有與告訴人討論本案情節之機會，或有受告訴
    人陳述引導之虞，而證人丙○○係因工作關係而於上開時、
    地目睹被告與告訴人之爭執過程，與被告及告訴人均無特殊
    情誼，當無迴護偏袒任何一方之必要，故應以證人丙○○之
    證述較為可信，準此，則難認被告確有以腳踩踏告訴人背部
    之事實；況告訴人亦未指述其背部受有何傷害，遍觀全卷亦
    無其背部受傷之積極證據，自難認此部分被告有何以腳踏告
    訴人致其受有傷害之犯行，附此敘明。
  (六)綜上各節，相互勾稽，被告與告訴人於上開時、地，因細故
    互為拉扯、扭打，告訴人並因此跌入混凝土漿中，致告訴人
    受有頸部挫傷、右臉擦傷、左肘、右肘及左膝擦傷、左鎖骨
    挫傷、左小指挫傷等傷害之事實，至為灼然，被告前開所辯
    顯係卸責之詞，均無足採，本件事證明確，被告傷害犯行堪
    以認定。
三、核被告乙○○所為，係犯刑法第二百七十七條第一項之普通
    傷害罪。原審基此因認被告罪證明確，援引刑事訴訟法第四
    百四十九條第一項前段、第四百五十四條第二項，刑法第二
    百七十七條第一項、第四十一條第一項前段，刑法施行法第
    一條之一第一項、第二項前段，逕以簡易判決判處被告拘役
    五十九日，並諭知易科罰金之折算標準，經核其認事用法並
    無不當，量刑亦稱妥適，被告上訴意旨以其未毆打、傷害告
    訴人而指摘原判決不當，求為無罪判決云云，自無理由，應
    予駁回。末查，被告前未曾因故意犯罪受有期徒刑以上刑之
    宣告，此有其臺灣高等法院被告前案紀錄表乙份附卷可憑，
    本院審酌本案係告訴人主動尋釁而挑起爭端之偶發事件，被
    告亦因告訴人之毆打而受有右臉挫傷、頭部外傷、左下肢擦
    傷及右手擦傷等傷害，此有被告提出之奇美醫院柳營分院診
    斷證明書存卷可佐；且被告於隔日即持診斷證明書前往嘉義
    縣警察局布袋分局光榮派出所向承辦員警甲○○表示若對方
    要告伊，伊才會提出告訴等情，亦據證人甲○○證述在卷（
    見本院卷第一百頁），足見被告亦願息事寧人，並無擴大事
    端，增加彼此嫌隙之意，其應已有所警惕，知應謹慎勿衝動
    行事，信無再犯之虞，本院認其所宣告之刑，以暫不執行為
    適當，併予宣告緩刑二年，以啟自新。
據上論斷，應依刑事訴訟法第四百五十五條之一第一項、第三項
、第三百六十八條，刑法第七十四條第一項第一款，判決如主文
。
本案經檢察官廖俊豪到庭執行職務。
中    華    民    國    98    年    5     月    27    日
               刑事第一庭  審判長法  官  許進國
                                 法  官  張志偉
                                 法  官  黃琴媛
上列正本證明與原本無異。
本件不得上訴。
中    華    民    國    98    年    5     月    27    日
                                 書記官  洪敏芳


司法院資訊處製作；財團法人民間司法改革基金會備份。
